行　政　法　院　判　決　　　　　　　　　　　　　八十七年度判字第二○四七號
　　原　　　告　甲○○
　　被　　　告　桃園縣稅捐稽徵處
右當事人間因土地稅法事件，原告不服財政部中華民國八十七年一月二十一日台財訴
字第八六○四九○一五三號再訴願決定，提起行政訴訟。本院判決如左︰
　　主  文
原告之訴駁回。
　　事  實
緣原告於七十九年三月十三日因贈與取得坐落桃園縣八德市○○段三二○地號之土地
（土地面積為一二、三二○平方公尺，持分四分之一），並申經核准依土地稅法第三
十九條之二第一項規定免徵土地增值稅新台幣（下同）九六○、六六四元在案，嗣經
被告先後於八十四年十一月一日及八十五年三月二十六日派員會同農林、地政機關人
員辦理免徵土地增值稅之農業用地清查，赴現場勘查結果，發現該筆土地部分供虹橋
幼兒學園使用，部分荒廢，有非依法令變更為非農業用地使用之情形，被告乃依土地
稅法第五十五條之二第一項第三款規定，按原免徵土地增值稅額科處二倍罰鍰計一、
九二一、三○○元（計至百元止）。原告不服，申請復查，未獲變更，循序提起訴願
、再訴願，亦遭決定駁回，遂提起行政訴訟，茲摘兩造訴辯意旨如次：
原告起訴意旨及補充理由略以：(一)原告於民國七十九年三月十三日受贈土地兩筆：八
德市○○段第三二○地號面積一二三二○平方公尺，持分四分之一，同段第三三四地
號面積一二七五平方公尺持分四分之一，土地移轉時由原所有權人吳盧素蘭申請依土
地稅法第三十九條之二規定免徵土地增值稅，其後三二○地號上興建自用農舍壹棟面
積二七九‧八八平方公尺，領有八德鄉公所核發八鄉建外使字第三五六號使用執照，
農地興建合法房屋供居住使用，被認定為違章使用科處罰鍰，顯有錯誤，原處分未查
明事實真象。(二)第三三四地號變更使用業已補繳土地增值稅九九、四一八元，而虹橋
幼兒園係興建在同段第三三四號地號土地上，該土地全部面積為一二七五平方公尺，
依土地共有人之分管協議書該筆土地全部歸由原告使用，不該遭受違章處罰，原處分
機關八十五年三月二十六日經查獲非法變更使用面積為一二一四平方公尺，全部在三
三四地號範圍內，絕對不是在三二○地號上。原處分僅派員會同農林、地政機關人員
赴現場勘查，以「目」結果，欠缺地政機關之實際測量紀綠，無法證明實際違規使
用之面積若干。原處分顯有重大之瑕疵，有撤銷重新查核之必要。(三)租稅法律主義，
憲法第十九條規定，人民依據「法律」負有納稅義務，而稅捐稽徵機關依據稅捐稽徵
法第二十一條之規定，其核課期間最長為七年。核課期間屬於「除斥期間」乃稅捐機
關行使公權力之法定期限，財政部七十四年三月二十日台財稅第一三二九八號函釋，
所規範之對象為「納稅義務人」違章行為之處罰，是屬行政命令而非法律。原告以農
民身份承受農地要「耕作」或「不耕作」與納稅義務人「要報稅」或「不報稅」是兩
碼事，不可混為一談。原告主張已逾核課期間，被告機關依法不得補稅處罰，依據行
政命令處罰人民，又無臺灣省政府公告缺水地區容許農地所有權人得以暫時休耕之
事實，堅持處罰人民，苛政擾民原告絕不接受。(四)原告主張虹橋幼兒園係興建在八德
市○○段三三四號土地上，欠缺地政機關之實測圖，合法農舍使用面積、及違規使用
面積究否係三○三‧五平方公尺或一二一四平方公尺爭議甚大。原處分機關八十四年
度房屋稅稅籍清查時，於八十四年三月查獲系爭土地確係供虹橋幼兒園使用，有房屋
稅籍紀錄表可稽，該紀錄表中農舍面積佔若干﹖幼兒園面積佔若干﹖聽中心及遊藝
設施，均缺乏詳細資料。請鈞院到場勘查或函請地政機關實際測量，計算出精確面積
，並撤銷原處分及一再訴願決定等語。
被告答辯意旨略以︰(一)本案原告所有坐落桃園縣八德市○○段三二○地號之土地，申
准免徵土地增值稅在案，嗣經被告機關於八十四年十一月一日及八十五年三月二十六
日會同農業與地政機關勘查查獲系爭土地部分供虹橋幼兒學園使用，部分荒廢，核有
非依法令變更為非農業用地使用之情事，遂依土地稅法第五十五條之二規定，處以原
免徵土地增值稅二倍之罰鍰一、九二一、三○○元，並無不合。(二)原告主張被告機關
以行政命令補稅罰鍰，有背租稅法律主義。依司法院釋字第二一七號解釋，憲法第十
九條規定人民有依法律納稅之義務，係指人民僅依法律所定之納稅主體、稅目、稅率
、納稅方法及納稅期間等項而負納稅之義務，至於課稅原因事實之有無及有關證據之
證明力如何，乃屬事實認定問題，不屬租稅法律主義之範圍，是以被告機關依據財政
部相關函釋科處原告罰鍰，於法並無不合。(三)至原告訴稱系爭土地使用情形缺乏詳細
資料等由。被告機關於八十四年度房屋稅籍清查時查獲系爭土地確供虹橋幼兒學園使
用，有房屋稅籍紀錄表附可稽，另被告機關於八十四年十一月一日及八十五年三月
二十六日會同農業、地政機關辦理免徵土地增值稅及農業用地清查，查獲系爭土地供
虹橋幼兒學園、遊樂設施及幼稚園聽中心使用，面積為一二一四平方公尺，荒廢面
積為一八六六平方公尺，有免徵土地增值稅之農業用地定期實施查核清單及照片可據
，其不繼續耕作，非依法令變更為非農業用地使用之情形至為明確，原告主張被告機
關欠缺資料，面積與事實不符之訴，並無事證，以實其說。(四)原告主張坐落桃園縣八
德市○○段三三四地號，屬於原告分管使用之範圍已依法補稅，被告機關隻字不提，
影響原告權益至鉅一節，查本案被告機關科處原告違反土地稅法罰鍰之標的僅係系爭
地段三二○地號一筆土地，並未同時裁罰同地段三三四地號。依被告機關附之房屋
稅稅籍紀錄表記載，供虹橋幼兒學園使用之房屋坐落基地標示即係系爭地段三二○地
號，此有八德鄉公所核發八鄉建外使字第三五六號使用執照為證，亦為原告所訴之意
旨，被告機關於處分書中已就違章事實詳予明並未涉及同地段三三四地號，原告猶
執另一地號土地混淆本案所核處之地號土地，殊無所據，委不足採。綜上，原告之訴
無理由，請予駁回等語。
　　理  由
按「農業用地在依法作農業使用時，移轉與自行耕作之農民繼續耕作者，免徵土地增
值稅。」及「依第三十九條之二第一項取得之農業用地，取得者於完成移轉登記後，
有左列不繼續耕作情形之一者，處以原免徵土地增值稅額二倍之罰鍰，其金額不得少
於取得時申報移轉現值百分之二：一再移轉與非自行耕作農民。二非依第二十二條之
一規定之各項原因，閒置不用者。三非依法令變更為非農業用地使用。前項應處罰鍰
之土地，不繼續耕作面積未達每宗土地原免徵土地增值稅土地面積之五分之一，其罰
鍰得按實際不繼續耕作面積比率計算。但以一次為限。」分別為土地稅法第三十九條
之二第一項及第五十五條之二所明定。本件原告於七十九年三月十三日因贈與取得坐
落桃園縣八德市○○段三二○地號之土地，土地面積為一二、三二○平方公尺，持分
四分之一（共有人吳嘉國持分二分之一及謝盛旺持分四分之一），並申准免徵土地增
值稅在案，嗣經被告先後於八十四年十一月一日及八十五年三月二十六日派員會同農
林、地政機關人員辦理免徵土地增值稅之農業用地清查，赴現場勘查結果，發現該筆
土地部分有虹橋幼兒學園使用，部分荒廢，有非依法令變更為非農業用地使用之情形
，有「免徵土地增值稅之農業用地定期實地查核清單」及照片等資料附原處分機關
可稽，被告乃依土地稅法第五十五條之二第一項第三款規定，按原免徵土地增值稅額
科處二倍罰鍰計一、九二一、三○○元。原告不服，主張其於七十九年三月十三日取
得系爭土地至被查獲違章，已逾核課期間，依法不得補稅處罰，又臺灣省政府公告缺
水地區八十五年第一期稻作暫時休耕，而被告查獲其荒廢係於政策性休耕期間，且該
土地現場實際已做農業使用，種植果樹、地瓜等農作物等語，申請復查，被告復查決
定以，本案非依法令變更為非農業用地使用之情事係按原免徵土地增值稅裁處二倍罰
鍰，並非追補原免徵之土地增值稅，該罰鍰處分之處罰期間，依財政部七十四年三月
二十日台財稅第一三二九八號函釋，應自違章行為終了日起算，本案系爭土地非依法
令變更為非農業用地使用之違章狀態，於查獲日仍繼續尚未終了，本案之罰鍰處分，
並無逾處罰期間，亦未逾財政部八十年五月十五日台財稅第八○○一○四五七二號函
釋之移罰期間，又系爭土地於七十九年三月十三日申請免徵土地增值稅之面積為三、
○八○平方公尺，嗣於八十五年三月二十六日經查獲非法變更使用面積為一、二一四
平方公尺，核其變更面積佔免徵土地增值稅面積百分之三十九‧四二，依土地稅法第
五十五條之二第二項規定已不得僅就變更部分比率計算罰鍰，按財政部八十年十月三
日台財稅字第八○○三二一一五八號函釋則應以全宗土地之免徵稅額核處罰鍰，是縱
原告主張被查荒廢部分已種植作物，亦不影響核處罰鍰之計算等由，駁回其復查之申
請。揆諸首揭規定，並無不合。一再訴願決定遞予維持，亦無不當。原告訴稱：其於
民國七十九年三月十三日受贈土地兩筆：八德市○○段第三二○地號面積一二三二○
平方公尺，持分四分之一，同段第三三四地號面積一二七五平方公尺持分四分之一，
土地移轉時由原所有權人吳盧素蘭申請依土地稅法第三十九條之二規定免徵土地增值
稅，其後三二○地號上興建自用農舍壹棟面積二七九‧八八平方公尺，領有八德鄉公
所核發八鄉建外使字第三五六號使用執照。又第三三四地號變更使用業已補繳土地增
值稅九九、四一八元，而虹橋幼兒園係興建在同段第三三四號地號土地上，該土地全
部面積為一二七五平方公尺，依土地共有人之分管協議書該筆土地全部歸由原告使用
，不該遭受違章處罰，被告八十五年三月二十六日經查獲非法變更使用面積為一二一
四平方公尺，全部在三三四地號範圍內，絕對不是在三二○地號上。被告以八十四年
度房屋稅稅籍清查時，於八十四年三月查獲系爭土地確係供虹橋幼兒園使用，有房屋
稅籍紀錄表可稽，惟該紀錄表中農舍面積佔若干﹖幼兒園面積佔若干﹖聽中心及遊
藝設施，均缺乏詳細資料。有必要請地政機關實際測量，計算出精確面積，以昭折服
云云。查被告於八十四年度房屋稅稅籍清查時，於八十四年三月查獲系爭三二○號土
地確係供虹橋幼兒學園使用，有房屋稅籍紀錄表附原處分機關可稽。次查原告與謝
盛旺及吳嘉國等三人共有系爭農地，並經渠等共有人全體共同訂立土地分管協議書，
且指明各共有人分管位置（原告分管面積為三、一六七平方公尺，超過其持有系爭土
地面積一二、三二○平方公尺之四分之一即三、○八○平方公尺），而原告所分管土
地，經被告派員會同農林、地政機關人員辦理免徵土地增值稅及農業用地清查，赴現
場勘查後，發現該筆土地部分有虹橋幼兒學園、遊樂設施及幼稚園聽中心使用，面
積為一二一四平方公尺，部分荒廢，面積為一八六六平方公尺，有免徵土地增值稅之
農業用地定期實施查核清單及照片等資料附原處分機關可稽，是被告以原告按分管
協議書所分管之農地，核有不繼續耕作，非依法令變更為非農業用地使用之情形，且
占原免徵土地增值稅面積三、○八○平方公尺之百分之三十九‧四二，該違章行為於
查獲時仍繼續存在尚未終了，被告依法核處原免徵土地增值稅二倍之罰鍰一、九二一
、三○○元，並無違誤。又被告至現場查核時，已會同地政機關人員，虹橋幼兒學園
確係坐落系爭三二○地號上，並有房屋稅稅籍記錄表上之註記可稽，且依原告於八十
三年十二月十九日與共有人就系爭土地所訂之分管協議書上載原告分管範圍為供幼稚
園使用及園藝、池所占面積分別為八五四平方公尺、四四七平方公尺及一、八六六平
方公尺，合計面積為三、一六七平方公尺，亦有土地分管協議書附原處分可稽，原
告稱虹橋幼兒學院位於桃園縣八德市○○段三三四號土地，顯非可採。又被告於八十
五年三月二十六日會同農業、地政機關人員勘查時系爭土地原告分管部分，除池部分
面積一、八六六平方公尺荒廢以外，其餘供作幼稚園、遊樂設施及幼稚園聽中心，
因認其變更非農業使用面積為一、二一四平方公尺（以原告持分面積三、○八○平方
公尺減去池所占面積一、八六六平方公尺），亦無不當。況依上開分管協議書上載幼
稚園面積為八五四平方公尺（該面積為訂分管協議書時慶龍測量公司所測），亦占原
告系爭土地持分面積三、○八○平方公尺五分之一以上，被告處以全部免徵土地增值
稅額二倍之罰鍰，自無不合。原告稱本件欠缺地政機關之測量紀錄，請求再函請地政
機關到場實際測量，尚無必要。又本件係依土地稅法第五十五條之二第一項第三款規
定處罰，並非依同條項第二款以取得者閒置不用為由予以處罰，原告稱臺灣省政府公
告缺水地區八十五年第一期稻作暫時休耕，不應予以處罰云云，尚無足採。至所舉本
院八十六年度判字第一○五八號判決，其案情與本件不同，尚難比附援引。被告依土
地稅法第五十五條之二第一項第三款規定，按原免徵土地增值稅額科處二倍罰鍰計一
、九二一、三○○元（計至百元止），並無違誤。原告起訴意旨，非有理由，應予駁
回。
據上論結，本件原告之訴為無理由，爰依行政訴訟法第二十六條後段，判決如主文。
中    華    民    國     八十七      年      十      月      十五       日
                    行 政 法 院 第 三 庭
                                審 判 長 評  事      曾  隆  興
                                         評  事      趙  永  康
                                         評  事      高  啟  燦
                                         評  事      蔡  進  田
                                         評  事      鄭  淑  貞
右  正  本  證  明  與  原  本  無  異
                                         法院書記官  阮  桂  芬
中    華    民    國     八十七      年      十      月      十七       日
